臺灣高等法院花蓮分院民事判決　九十三年度家上字第六號
　　　上　訴　人　甲○○
　　　訴訟代理人　阮慶文律師
　　　被上訴人　　乙○○
　　　訴訟代理人　吳明益律師
右當事人間離婚等事件，上訴人對於中華民國九十二年十二月三十一日臺灣花蓮地方
法院九十一年婚字第二四七號第一審判決，提起上訴，本院判決如左：
　　　主　文
上訴駁回。
第二審訴訟費用由上訴人負擔。
　　　事　實
壹、上訴人方面：
　　一聲明：
　　　甲、本訴部分：(一)原判決第一項關於命上訴人應與被上訴人同居、第二項關於
　　　　　　　　　　命上訴人應自民國九十一年九月起至九十三年八月止，按月於
　　　　　　　　　　每月二日前給付被上訴人，關於被上訴人暨兩造所生未成年子
　　　　　　　　　　女呂芸樺、呂芸萱、呂芸寧之扶養費共新台幣拾萬元、第三項
　　　　　　　　　　關於命上訴人應給付被上訴人新台幣貳拾萬元、與第五項命負
　　　　　　　　　　擔該部分訴訟費用及第六項假執行之宣告均廢棄。(二)右廢棄部
                    分，被上訴人在第一審之訴駁回。
　　　乙、反訴部分：(一)原判決關於駁回上訴人反訴部分及命負擔反訴訴訟費用之裁
　　　　　　　　　　判均廢棄。(二)准上訴人與被上訴人離婚。(三)兩造所生未成年子
　　　　　　　　　　女呂芸樺（女，民國○○○年○月○○○日生，國民身分證統
　　　　　　　　　　一編號：Ｚ000000000號）、呂芸萱（女，民國八十
                    五年十一月二十七日生，國民身分證統一編號：Ｚ00000
　　　　　　　　　　0000號）、呂芸寧（女，民國○○年○月○○日生，國民
                    身分證統一編號：Ｚ000000000號）關於其行使權利
                    及負擔義務由上訴人任之。
　　二陳述：除引用原審判決所陳部分外，補稱：
　　　(一)履行同居及反訴離婚部分：原判決認上訴人與其同事女友楊璿二人聯絡密
　　　　切，多次至楊女住處，顯見二人交情匪淺。楊女之母確曾提及彼二人交往之
　　　　事。二人又四次一同出國、返國....等情，遽予論斷彼二人之交往已逾通常
　　　　男女社交禮節範疇，而屬不正當之交往，上訴人所為有違夫妻忠貞義務。惟
　　　　查，上訴人與楊女之間並無通姦，就此事實被上訴人於原審雖有主張，但未
　　　　能舉證以實其說，自不得信為屬實。至原審僅憑彼二人上開行為即認已屬不
　　　　正當交往，盱衡當今開放多元社會，是否當然即可如此是認，尚有疑問，倘
　　　　逕為此認定，似有失之過嚴之處。果爾，時下盛行網路交友、網路情人（虛
　　　　擬情人）之類網路聊天所產生之「精神外遇」事例，舉凡流連網路、遊戲世
　　　　界者，按照原審之見，無非亦當併入不正當交往，有違夫妻忠貞義務，逾越
　　　　通常男女社交禮節範疇之列。準此以言，男女雙方既無通姦事實，亦隨時有
　　　　輕易即遭誣陷不正當交往，有違夫妻忠貞義務之嫌，顯非公允。故原審據此
　　　　認定上訴人不得執此作為有不能同居之正當理由云云，顯有不當。況楊女亦
　　　　否認伊與上訴人有不正當交往之情事，原審焉得僅因楊女就此部分有利害關
　　　　係，所述不免偏頗而不採信楊女所述，亦同屬不當。從而上訴人一再遭受被
　　　　上訴人如是指摘，此些誣指足使上訴人感受精神上之痛苦，確屬有不堪同居
　　　　之虐待，自應採信，殆無疑問。
　　　(二)被上訴人長年即有想像成婚外情之受害者之隱疾，除右開事證得予認定外，
　　　　伊對上訴人任職醫院之同事張倚綾曾予辱罵，致同事對上訴人另眼看待，嚴
　　　　重損害上訴人之人格尊嚴及工作形象，並恐有造成醫院聘約到期不予續聘之
　　　　虞。又被上訴人譏諷上訴人無能力執刀作為骨科醫師，致被迫轉為急診，如
　　　　此藐視上訴人，幾近詆譭上訴人之人格尊嚴，豈是為人妻者應有之德行？如
　　　　此行為，顯已構成不堪同居之正當理由，自無庸論。兩造間之婚姻關係確已
　　　　生破綻而無期待回復之希望，合乎法律規定「難以維持婚姻之重大事由」之
　　　　情形，堪予認定。從而上訴人拒絕履行同居之義務，要有正當理由。乃原審
　　　　不採信上訴人有不履行同居之正當理由之主張及不准許反訴離婚之請求，並
　　　　認兩造婚姻縱有難以維持之重大事由，上訴人亦應負較大責任而不得訴請離
　　　　開之判定，其認事採證，顯有不當，至為明確。
　　　(三)本件原審於九十二年十二月二十一日辯論終結，定期同年月三十一日宣判，
　　　　詎被上訴人於十二月二十三日趁上訴人自上午七時至下午七時在慈濟醫院上
　　　　班看診之際，竟於是日中午十二時雇用鎖匠至花蓮市○○○街六十三號六樓
　　　　之五上訴人之居所，打開門鎖，擅行潛入屋內，離去後旋於同日下午五時再
　　　　次進屋。經上訴人下班返家，發現大門未鎖，屋內電腦、文件被動過及廁所
　　　　有經使用之跡象，乃立即向管區花蓮縣警察局花蓮分局豐川派出所報案，因
　　　　事態不尋常，管警不敢怠慢，隨同上訴人導往上訴人居所瞭解，查悉為被上
　　　　訴人所為。對管警電話通知被上訴人到派出所說明，被上訴人亦予悍拒，可
　　　　見被上訴人何其心高氣傲，態度顢頇。再徵之此前被上訴人聲請保護令，刻
　　　　意製造被迫害跡象並獲取鉅額生活費等情以言，此次潛入上訴人居處之舉，
　　　　係再為圖得上訴人隱私而裝置針孔攝影機、竊聽器，以利其訴訟，俾其予取
　　　　予求得逞，亦非無可能。是其居心可鄙。兩造夫妻共同生活之基礎，已然動
　　　　搖，自屬不堪同居而為離婚之理由。
　　　(四)扶養費及反訴請求子女監護權部分：
　　　　1.被上訴人終日賦閒在家，未出外謀生共同負擔家計，理當善盡為人母之責
　　　　　，全心照顧三名未成年子女為是。奈被上訴人竟將長女及次女課後時間送
　　　　　往補習班，且將幼女送請褓姆照顧，未思一己應盡養育之責，是若要求被
　　　　　上訴人外出工作分擔家庭生活費用，自屬合理，且被上訴人並無任何正當
　　　　　理由拒絕之，是故原審判令上訴人應負擔扶養費之部分，似亦應衡量被上
　　　　　訴人之謀生能力所得予以扣抵，始為允洽。
　　　　2.再者，三名子女之校外常態性學習才藝，現有鋼琴、英語、心算、繪畫四
　　　　　項目之課程，是否確有必要？能否刪減？若被上訴人為推卸照顧子女之責
　　　　　而任意增加才藝課程，同時造成上訴人生活費用漫無限制之額外負擔及子
　　　　　女身心發育受到不當壓力之影響，上訴人既是三名子女之法定監護人，自
　　　　　有予以刪減，甚至禁止是類非必要之才藝課程學習之權利，故上述四項才
　　　　　藝課程之學習並非必要，上訴人自得不予支付該項費用，更不得僅因上訴
　　　　　人平均月收入超過三十萬元以上（實際不然，上訴人原審已舉證否認），
　　　　　屬高收得，是認上訴人仍應分擔此部分費用。況學習過儉樸生活，僅為實
　　　　　際必要之學習，要為大多數人之生活常態，亦難謂有任何不當，有失三名
　　　　　子女原有生活水準，故原審判令上訴人應負擔之扶養費，實應扣除上述非
　　　　　必要性之學習所支出之費用為當。
　　　　3.又原審判令上訴人應支付之扶養費亦一併扣除被上訴人已受領之款項或上
　　　　　訴人已代支付之費用如左：被上訴人於九十一年八、九月間，持用遠東
　　　　　商業銀行信用卡之副卡，猛刷六萬一千七百十七元（正卡卡號00000
　　　　　00000000000，上訴人持用；副卡卡號0000000000
　　　　　000000，被上訴人持用），應繳金額。被上訴人於九十一年十月
　　　　　十一日，向上訴人取去三萬元。九十二年三、四月間，被上訴人自上訴
　　　　　人銀行轉帳得款三萬元；上訴人支付呂芸樺買襪子五一０元、課輔費五０
　　　　　０元、學鋼琴費一萬五百五十五元。九十二年六至八月，上訴人為女兒
　　　　　呂芸樺、呂芸萱支付醫療費、暑假游泳費、註冊費、學鋼琴費及心算、點
　　　　　心費等，合計九萬八千九百元。自九十一年九月起（即被上訴人請求給
　　　　　付扶養費起算日）被上訴人及三女兒每月健保費三、七七五元、宿舍管理
　　　　　費二、０００元、宿舍使用費三、四八０元、電話費約二、０００元、水
　　　　　電費一、五００元，迄至九十二年十二月止，合計二０四、０八０元，均
　　　　　由上訴人薪資中扣付。另原審強制執行法院依被上訴人聲請扣押上訴人
　　　　　薪資計自九十二年五月至十月，每月八六、六六七元，合計五二０、００
　　　　　０元。上訴人所有門牌花蓮市○○○街一一八號房屋，由被上訴人出租
　　　　　並收取租金，每月一萬二千元，計自九十一年九月起至九十二年十二月止
　　　　　，為十六個月，租金合計一九二、０００元。為被上訴人自始即承認在卷
　　　　　。上訴人對此何須舉證乎？再者，被上訴人依保全程序，聲請法院為暫
　　　　　行支付扶養費之假處分，自九十二年二月起至本件履行同居訴訟判決確定
　　　　　時止，主張上訴人按月給付被上訴人及女兒三人每人二萬元，並經台灣花
　　　　　蓮地方法院九十二年度裁全字第二六號民事裁定准許，以九十二年度執字
　　　　　第一０二號假處分強制執行事件，查扣上訴人薪資二十一萬九千一百七十
　　　　　三元、花蓮第二信用合作社存款一萬三千五百五十元、彰化商業銀行股份
　　　　　有限公司存款一萬一千三百十七元，合計二十四萬四千零四十元，由被上
　　　　　訴人收取完畢，此項事實為被上訴人所自承。以上上訴人已支付款項，總
　　　　　計一、三九二、二九六元，上訴人於原審即已主張如應負本件扶養費給付
　　　　　責任，以此金額抵銷之。嗣上訴人於原審辯論期日九十二年十二月二十
　　　　　一日，復經以言詞陳述並提出慈濟醫院醫療費用收據、統一發票、數學及
　　　　　鋼琴補習費收據、游泳訓練班學費及才藝班服裝費收據等影本共十五紙。
　　　　　合計三０、四五三元，連同上開上訴人已支付與被上訴人及三名子女款項
　　　　　，總計一、四二二、六四九元。主張自上訴人應負責給付扶養費抵銷之。
　　　　4.假處分事件中，債權人雖為被上訴人及三名子女等四人，而本件之債權人
　　　　　僅被上訴人一人，然此二事件之支付目的和內容，皆有命令或請求上訴人
　　　　　支付扶養費。至假處分事件中雖命令上訴人亦須向其三名子女支付扶養費
　　　　　，核此部分又與本件被上訴人之請求相同，雖本件未列三名子女為當事人
　　　　　（債權人），但請求之內容、目的盡同，並無二致，至為明顯。是即不得
　　　　　拘泥於二事件當事人（債權人）不盡相同，竟置實際請求支付之目的和內
　　　　　容於不問，而謂上訴人不得就其已於臺灣花蓮地方法院九十二年度裁全字
　　　　　第二六號假處分事件中，經執行及已支付之金額主張抵銷。詳言之，「二
　　　　　人互負債務，而其給付種類相同，並均屆清償期者，各得以其債務，與他
　　　　　方之債務，互為抵銷。」（民法第三百三十四條第一項前段），上訴人於
　　　　　該假處分事件中經執行及已支付之金額，要與被上訴人及其與三名子女所
　　　　　請求支付之金額「種類相同」，並均屆清償期，又上訴人既於原審主張抵
　　　　　銷，即亦合乎有以意思表示向被上訴人為之之規定（民法三百三十五條第
　　　　　一項）。何況兩件之受益人皆為被上訴人及三名子女，共四人，並不能因
　　　　　假處分事件列名四人，而本件是一人，而認為當事人不同，不得抵銷。故
　　　　　上訴人依法主張抵銷，自應准許，並無不合，乃原審未依規定於上訴人應
　　　　　負擔之扶養費中予以抵銷，即有不當。
    　(五)關於子女監護權部分：
　　　　1.被上訴人一再聲稱伊受過高等教育，婚後原有一份待遇甚豐之薪資所得，
　　　　　則被上訴人有謀生能力，自無疑問。然而被上訴人卻終日賦閒在家，女兒
　　　　　上小學課後，又送進才藝補習班，幼女則請褓姆照顧，享盡悠閒安逸。尤
　　　　　其居住慈濟醫院醫師宿舍，水電、瓦斯及管理費，由上訴人支付，又十餘
　　　　　年來每月收取房租一萬二千元，復於本件請求扶養費，即以被上訴人本人
　　　　　每月六萬元以言，該金額幾乎等於一名縣市政府七職等課長或主任級公務
　　　　　員每月薪資所得。如再加上幼女三人扶養費，合計十五萬元，則等同於三
　　　　　名七職等公務員一個月薪資所得總額，其要求金額之高，令人咋舌？再者
　　　　　，父母對子女生活，均應負責，被上訴人竟置身事外，一味向上訴人請求
　　　　　，將上訴人視為提款機，既欠公允，且於法不合。從而，但見被上訴人不
　　　　　事生產又無力養育子女，唯有假藉養育子女之名，自上訴人壓榨金錢滿足
　　　　　其貪婪之實。是關三名子女之權利行使及義務負擔，應由上訴人任之為適
　　　　　。
　　　　2.又上訴人之長女呂芸樺於九十二年七月十九日晚間，在花蓮縣新城鄉○里
　　　　　村○里路十五號家樂福大賣場內，偷吃食品被發覺，除付該食品價值七十
　　　　　九元外，另被罰十倍之金錢七九０元。由此可證，被上訴人管教子女不當
　　　　　，三名子女之權利行使義務負擔，更應由上訴人任之，最為妥當。
　　　(六)非財產上之損害賠償部分：
        上訴人既有不履行同居之正當理由及得訴請離婚之原因，且於兩造婚姻有難
        以維持之重大事由，並不應負較大責任，已詳如上述，洵堪採信。則被上訴
        人請求非財產上之損害即屬無理由。縱其受有此方面損害，亦非上訴人所致
        ，道理極為清楚。
　　　(七)查本件之爭執點厥在被上訴人之行為是否令上訴人受有不堪同居之虐待。按
        司法院大法官會議釋字第三七二號解釋謂：「維護人格尊嚴與確保人身安全
　　　　，為我國憲法保障人民自由權利之基本理念。....民法第一千零五十二條第
　　　　一項第三款所謂『不堪同居虐待』，應就具體事件，衡量夫妻之一方受他方
　　　　虐待所受侵害之嚴重性，斟酌當事人之教育程度、社會地位及其他情事，是
　　　　否已危及婚姻關係之維繫以為斷。若受他方虐待已逾越夫妻通常所能忍受之
　　　　程度而有侵害人格尊嚴與人身安全，即不得謂非受不堪同居之虐待。....」
　　　　準此以言，夫妻之一方行為不檢，致他方忿激而有過當之行為，依據上開解
　　　　釋，該過當行為倘已逾越夫妻通常所能忍受之程度而有侵害另一方人格尊嚴
　　　　與人身安全，且已顯然危及婚姻關係之維繫，即不得謂非受不堪同居之虐待
　　　　。設上訴人果有被上訴人所指摘之與其女同事楊璿不正當之交往，而悖於
　　　　公序良俗，合乎民法規定故意以背於善良風俗之方法，侵害被上訴人基於配
　　　　偶關係之身分法益，而情節重大之情形，亦即如原判決所謂上訴人就兩造婚
　　　　姻有難以維持之重大事由應負較大責任（即主要責任）者，倘被上訴人之行
　　　　為過當合乎上開解釋意旨所指之情形時，則仍應認上訴人受有不堪同居之虐
　　　　待。是查被上訴人好訟成性，自我保護意識甚強，專顧一己利益，擅猜忌與
　　　　幻想，茍對上訴人有所不滿或猜疑，非特怒目相向，甚而使用暴力，完全不
　　　　顧念夫妻情誼，並經常出言恫嚇，動輒興訟要脅，與上訴人間毫無通融之餘
　　　　地。例如被上訴人從未舉證上訴人與其女同事楊璿間確有通姦之情事，不
　　　　只於本件中一再如是指摘，堅稱確有其事，復於另行對楊璿提起損害賠償
　　　　訴訟事件中，亦仍堅稱楊女與上訴人涉嫌通姦行為（臺灣花蓮地方法院九十
　　　　三年度花簡字第一二九號，本年六月四日、七月二日審理，良股承辦）。尤
　　　　有甚者，被上訴人於知悉上訴人向花蓮縣花蓮地政事務所申請補發登記於上
　　　　訴人名下之七筆土地及建物所有權狀之情後，竟迅即委請律師發函通知上訴
　　　　人限期就被上訴人出資額範圍內設定抵押權予被上訴人，以擔保被上訴人權
　　　　益，並於函文中警告上訴人不依其要求辦理者，將追究一切民、刑事責任絕
　　　　不寬貸。查被上訴人因猜疑成性，又幻想上訴人有婚外情，意圖謀其財產，
　　　　侵害其權益，竟就上訴人單純申請補發上開土地及建物所有權狀一事，未先
　　　　問明原委，即逕請律師發函警告並以訴追要脅，完全置上訴人係上開土地及
　　　　建物名下所有人之地位及為其夫之尊嚴於不顧，乃一味恫嚇，強逼上訴人就
　　　　範，遂其心願，滿足一己之利、保障自身權益為依歸，從未細思該當如何與
　　　　上訴人良性溝通協商以為解決之道，衡其行徑不啻視上訴人如無物，要非為
　　　　人妻者應有之態度，其毫不顧惜夫妻情誼之心，表露無遺，甚為顯然。詎料
　　　　被上訴人知悉上訴人不從其要求之後，果對上訴人提出刑事偽造文書自訴（
　　　　臺灣花蓮地方法院九十一年度自字第六九號，己股辦），嗣因自訴不合法，
　　　　經法院判決不受理駁回之。奈被上訴人心有未甘，猶不放棄，續而改提刑事
　　　　告訴，現仍在偵辦中（臺灣花蓮地方法院檢察署九十二年偵字第一九二五號
　　　　，強股辦）。被上訴人一再無端興訟，小題大作，彷彿與上訴人有深仇大恨
　　　　，故必「入其於罪、置於死地」而後快之不可，被上訴人所圖為何？何時止
　　　　訟方能罷休？令人費解。若以「其心險惡、其行可恨」形容，要不為過！上
　　　　訴人甚為無奈，痛心不已！被上訴人性格異常，偏激極端，居心叵測，完全
　　　　以自我為中心。上訴人雖名為其夫，但在實際生活中卻形同陌路，無情無義
　　　　，在其心中，上訴人毫無尊嚴地位；又被上訴人一己之好惡不容拂逆，上訴
　　　　人唯有對其百般對好，遂其所欲，卑屈忍抑，免遭遷怒報復，以至對薄公堂
　　　　，貽己後患，致生活不得片刻安寧。乃被上訴人不思自省，反求諸己，細心
　　　　體恤丈夫辛勞，努力經營婚姻生活，互信互重，以期白首，反倒不時挑起爭
　　　　端，加劇裂痕，無異拉長彼此距離，二人愈益冷漠對立。如此婚姻，有名無
　　　　實，強令結合，實無意義；勉予維持形式婚姻，徒增雙方痛苦，加深傷害，
　　　　對兩造所生子女亦將帶來不良後果，無益其等身心成長。實則，兩造間之夫
　　　　妻共同生活賴以維繫之誠摯相愛基礎早已動搖，難期白首，冀望復合。
　　　(八)上訴人所受被上訴人之種種不當對待情事，斟酌上訴人之教育程度、社會地
　　　　位及身心傷害、顯然已逾越夫妻通常所能忍受之程度而侵害上訴人之人格尊
　　　　嚴，並且也危及兩造婚姻關係。上訴人受有被上訴人不堪同居之虐待，洵堪
　　　　認定。況兩造已無情誼「恩斷義絕、緣盡情了」，復合顯然無望，雖被上訴
　　　　人一再聲稱仍待上訴人回心轉意，無意離婚，惟證諸其所行種種，盡是反其
　　　　道而行，心口不一，其非但未曾努力維繫婚姻，反而一再破壞、撕裂情誼，
　　　　製造對立仇恨，顯見其根本無心經營婚姻生活，增進彼此感情，彌補傷痕。
　　　　被上訴人所言概為虛情假意，不足採信。尤應注意者，其訴請履行同居之目
　　　　的，實則僅在懲罰上訴人之過錯，報復上訴人之行為不檢，其心如此，昭然
　　　　若揭。故按上開大法官會議解釋意旨，被上訴人過當之行為，縱然係因受上
　　　　訴人行為不檢之忿激所致或上訴人就兩造婚姻有難以維持之重大事由應負較
　　　　大責任（即主要責任）者，仍不得謂非受不堪同居之虐待。是而，上訴人不
　　　　履行同居之義務，即有法律上之正當理由，應予准許。再者，上訴人據此理
　　　　由反訴請求與被上訴人離婚，則屬合乎法律規定（民法第一０五二條第一項
　　　　第三款），即應准許，自不待言。
貳、被上訴人方面：
    一聲明：
　　　甲、本訴部分：上訴駁回。
　　　乙、反訴部分：上訴駁回。
　　二陳述：除引用原審判決所陳部分外，補稱：
　　　(一)有關履行同居部分：兩造為夫妻關係，現仍存續中，婚後育有呂芸樺、呂芸
　　　　萱、呂芸寧一節，業據被上訴人提出戶籍謄本一件為證，被上訴人主張因遭
　　　　上訴人多次毆打而聲請保護令，經原審於九十年八月三十一日核發保護令一
　　　　節，亦據被上訴人提出八十九年度家護字第二四五號通常保護令影本為證，
　　　　且為上訴人所不爭執，足認被上訴人受有家庭暴力，上訴人主張不堪同居虐
　　　　待應無所據。
　　　(二)有關被上訴人又主張上訴人自九十年九月間無正常理由離家未歸一節，上訴
　　　　人自承未與被上訴人同居，惟以其係因受有不堪被上訴人同居之虐待，致未
　　　　與被上訴人同居是否具有正常理由？
        1.按民法第一千零一條規定所謂有不能同居之正常理由，乃指夫妻有不堪同
          居或不宜同居之事由，或依其情形要求夫妻同居為不合理而言。如夫妻間
          發生衝突、爭執或其他失和之事後，仍同居共同生活相當時間、自難謂該
          衝突、爭執或其他失和之情事，為不能同居之正當理由（最高法院八十九
          年度臺上字第七三號判決參照）。
　　　　2.上訴人抗辯被上訴人對其提出偽造文書之自訴及聲請假處分，因認其無法
　　　　　與被上訴人同居云云，惟按被上訴人稱系爭房地權利書狀七紙自買賣取得
　　　　　後即由其保管，其有出資一百萬元；上訴人則稱其從未要求被上訴人保管
　　　　　權狀，權狀係置於家中書櫃，當初購買房地被上訴人有出資部分款項，金
　　　　　額其已忘記等語（見原審九十二年十二月二十二日言詞辯論筆錄），是被
　　　　　上訴人就系爭房地之購買確有出資一情堪予認定，則被上訴人就系爭房地
　　　　　並全無權利。再上訴人確於九十一年十一月四日以系爭房地權狀遺失為由
　　　　　向主管機關申請補發，有花蓮縣花蓮地政事務所通知影本乙紙在卷可稽，
　　　　　而被上訴人於得知上情後，並未立即提出自訴，而先委請律師發函上訴人
　　　　　出面處理，於九十一年十二月三十日始具狀向原審提起自訴，有被上訴人
　　　　　提出律師函影本一紙為證，並經原審調閱九十一年度自字第六九號案卷查
　　　　　核屬實，上訴人對此亦不爭執，是系爭房地權狀原置於兩造住處，現復由
　　　　　被上訴人持有保管中，則該權狀是否確有遺失不無可疑，上訴人以遺失為
　　　　　由向地政機關申請補發，事先未知會被上訴人，自足使被上訴人認其對系
　　　　　爭房地之權利有受損害之虞，因而委請律師去函要求上訴人出面處理，於
　　　　　未獲上訴人回應後始具狀提起自訴，尚難認被上訴人初始即有意使上訴人
　　　　　受刑事追訴，被上訴人所為純屬確保權利之舉，尚難認有何不當之處，上
　　　　　訴人以此資為不能履行同居之正當理由，尚無可採。
　　　　3.另被上訴人主張上訴人於保護令有效期間（九十年八月三十一日至九十一
　　　　　年五月三十日）雖按月給付被上訴人暨子女之扶養費十二萬元，惟保護令
　　　　　有效期間屆滿後，自九十一年七月起僅給付八萬元等情，上訴人對此不爭
　　　　　執，並稱九十一年九月僅支付四萬元，按被上訴人現扶養三名子女，本身
　　　　　並無工作，上訴人於保護令有效期間屆滿後未依保護令所定金額給付扶養
　　　　　費，九十一年十月甚且未再給付（臺灣高等法院花蓮分院九十二年度抗字
　　　　　第九五號民事裁定理由參照），被上訴人基於扶養子女所需而聲請假處分
　　　　　，請求上訴人暫先給付扶養費，核屬確保子女生存所不得不為，難認係蓄
　　　　　意興訟，況被上訴人假處分之聲請，亦經原審於九十二年三月二十五日以
　　　　　九十二年度裁全字第二六號裁定上訴人應給付被上訴人及子女共二十四萬
　　　　　元，及至九十二年二月起至本件履行同居之訴判決確定時止，按月給付被
　　　　　上訴人及子女等四人每人二萬元，並經臺灣高等法院花蓮分院以九十二年
　　　　　度抗字第九五號駁回上訴人之抗告而確定，業據原審調閱九十二年度裁全
　　　　　字第二六號案卷查核屬實，亦足認被上訴人之假處分聲請確屬必要且正當
　　　　　，上訴人以被上訴人聲請假處分為由拒絕履行同居，亦難認係正常理由。
　　　(三)上訴人又以被上訴人想像成婚外情之受害者，對上訴人任職醫院之同事加以
　　　　騷擾，同事張倚綾曾受被上訴人辱罵，致同事對被上訴人另眼相看，嚴重損
　　　　害上訴人之人格尊嚴及工作形象，並造成醫院聘約到期不予續聘上訴人之處
　　　　；再被上訴人於前案離婚訴訟審理中慫恿長女呂芸樺為不實證詞及在電話中
　　　　口出怨恨上訴人之語；另被上訴人譏諷上訴人無能力執刀作為骨科醫師，被
　　　　迫轉為急診，藐視上訴人，幾近詆譭上訴人人格尊嚴；被上訴人對上訴人取
　　　　得外科、骨科及急診科等專科醫師執照，未有協助，亦未替上訴人分憂解勞
　　　　等事由（即上述十二項中之八至十一項），主張其無法與被上訴人同居云云
　　　　。惟上揭事由被上訴人均加否認，上訴人對此並未舉證以實其說，所述尚難
　　　　採信，自不得僅憑上訴人主觀認定遽認其不能同居有正常理由。
　　　(四)上訴人與被上訴人於九十三年四月份之往來互動，上訴人曾於四月十日、十
　　　　四日、二十三日、二十八日間均與被上訴人同聚，並與兩造所生子女共同出
　　　　遊，家庭關係和諧，並無上訴人所指損害其人格尊嚴而難以相處之情形，上
　　　　訴人居因與同事楊璿二人於九十二年間多次出遊，但與被上訴人間並未頻
　　　　生嫌隙，兩造固於訴訟中多有主張，但仍未至恩斷義絕之程度。兩造婚姻關
　　　　係仍有回復之希望，亦無不堪再行同居之事由。
　　　理　由
甲、本訴部分：
　　一履行同居部分：
　　　(一)被上訴人主張兩造為夫妻關係，因被上訴人多次毆打上訴人，經被上訴人聲
　　　　請獲准核發保護令，惟保護令並未限上訴人住居，詎被上訴人自九十年九月
　　　　間起，無正當理由離家未歸，為此依民法第一千零一條訴請履行同居等語；
　　　　上訴人則以被上訴人聲請保護令時，兩造感情不睦，長久爭吵，對子女身心
　　　　有不良影響，被上訴人於生產長女後坐月子期間，經常藉故無理取鬧，與上
　　　　訴人爭吵，致上訴人無法得到充分休息，被上訴人對上訴人父親亦不敬，上
　　　　訴人母親及大哥來訪，竟遭被上訴人拒絕入屋，八十五年六月間兩造爭吵，
　　　　被上訴人竟將上訴人父親遺照砸毀，被上訴人復曾毆傷上訴人，甚至對上訴
　　　　人提出偽造文書及假處分之民、刑訴訟，上訴人受有被上訴人不堪同居之虐
　　　　待，致無法與被上訴人同居等語為辯。
　　　(二)被上訴人主張兩造為夫妻關係，現仍存續中，婚後育有呂芸樺、呂芸萱、呂
　　　　芸寧一節，業據被上訴人提出戶籍謄本一件為證，且為上訴人所是認，堪信
　　　　為真。被上訴人復主張因遭上訴人多次毆打而聲請保護令，經原審於九十年
        八月三十一日核發保護令一節，亦據被上訴人提出原審八十九年度家護字第
        二四五號通常保護令影本為證，且為上訴人所不爭執，堪信為真。被上訴人
        又主張上訴人自九十年九月間無正當理由離家未歸一節，上訴人自承未與被
        上訴人同居，惟以其係因受有不堪被上訴人同居之虐待，致未與被上訴人同
        居，其未履行同居有正當理由等語為辯。
　　　(三)本件應審酌者為上訴人之不履行同居是否具有正當理由？
　　　　1.按民法第一千零一條規定所謂有不能同居之正當理由，乃指夫妻有不堪同
　　　　　居或不宜同居之事由，或依其情形要求夫妻同居為不合理而言。如夫妻間
　　　　　發生衝突、爭執或其他失和之情事後，仍同居共同生活相當時間，自難謂
　　　　　該衝突、爭執或其他失和之情事，為不能同居之正當理由（最高法院八十
　　　　　九年度臺上字第七三號判決參照）。上訴人主張受被上訴人不堪同居虐待
　　　　　之情事，惟該情事均為被上訴人所否認，而上訴人曾於八十九年間以受有
　　　　　被上訴人不堪同居之虐待、被上訴人虐待其父親及兩造婚姻難以維持等為
　　　　　由，依民法第一千零五十二條第一項第三、四款及同條第二項訴請離婚（
　　　　　案號為原審八十九年度婚字第二四三號），上訴人主張之不堪同居事由或
　　　　　於前案離婚訴訟即已主張，且經判決是認無理由而於八十九年十一月十三
　　　　　日判決上訴人敗訴並確定，業據原審調閱該案卷查核屬實，再上開情事或
　　　　　發生於八十六年前，此後兩造仍共同生活，揆諸前揭最高法院判決意旨，
　　　　　此等情事自難謂係不能同居之正當理由，雖上訴人所指於八十九年九月三
　　　　　日再遭被上訴人毆傷一情，上訴人本得於前案離婚訴訟中追加主張此一事
　　　　　實，乃竟未予追加，依民事訴訟法第五百七十三條第一項之規定，上訴人
　　　　　不得援引此事實提起獨立之訴，自亦不得再於本件訴訟中更行主張，是以
　　　　　，上訴人於九十二年二月二十六日答辯狀所主張之事由所主張一至六項，
　　　　　尚難據為拒絕同居之之正當事由自明。
　　　　2.上訴人抗辯被上訴人對其提出偽造文書之自訴、刑事告訴及聲請假處分，
　　　　　因認其無法與被上訴人同居云云。按被上訴人主張系爭房地權利書狀七紙
　　　　　自買賣取得後即由其保管，其有出資一百萬元；上訴人則稱其從未要求被
　　　　　上訴人保管權狀，權狀係置於家中書櫃，當初購買房地被上訴人有出資部
　　　　　分款項，金額其已忘記等語（見原審九十二年十二月二十二日言詞辯論筆
　　　　　錄），是被上訴人就系爭房地之購買確有出資一情堪予認定，則被上訴人
　　　　　就系爭房地並非全無權利。再上訴人確於九十一年十一月四日以系爭房地
　　　　　權狀遺失為由向主管機關申請補發，有花蓮縣花蓮地政事務所通知影本一
　　　　　紙在卷可稽，而被上訴人於得知上情後，並未立即提出自訴，而先委請律
　　　　　師發函上訴人出面處理，於九十一年十二月三十日始具狀向原審提起自訴
　　　　　，有被上訴人提出律師函影本一紙為證，並經原審調閱九十一年度自字第
　　　　　六九號案卷查核屬實，上訴人對此亦不爭執，是系爭房地權狀原置於兩造
　　　　　住處，現復由被上訴人持有保管中，則該權狀是否確有遺失不無可疑？上
　　　　　訴人以遺失為由向地政機關申請補發，事先未知會被上訴人，自足使被上
　　　　　訴人認其對系爭房地之權利有受損害之虞，因而委請律師去函要求上訴人
　　　　　出面處理，於未獲上訴人回應後始具狀提起自訴，尚難認被上訴人初始即
　　　　　有意使上訴人受刑事追訴，被上訴人所為純屬確保權利之舉，尚難認有何
　　　　　不當之處，上訴人以此資為不能履行同居之正當理由，尚無可採。另被上
　　　　　訴人主張上訴人於保護令有效期間（九十年八月三十一日至九十一年五月
　　　　　三十日）雖按月給付被上訴人暨子女之扶養費十二萬元，惟保護令有效期
　　　　　間屆滿後，自九十一年七月起僅給付八萬元等情，上訴人對此不爭執，並
　　　　　稱九十一年九月僅支付四萬元，按被上訴人現扶養三名子女，本身並無工
　　　　　作，上訴人於保護令有效期間屆滿後未依保護令所定金額給付扶養費，九
　　　　　十一年十月甚且未再給付（本院九十二年度抗字第九五號民事裁定理由參
　　　　　照），被上訴人基於扶養子女所需而聲請假處分，請求上訴人先給付扶養
　　　　　費，核屬確保子女生存所不得不為，難認係蓄意興訟，況被上訴人假處分
　　　　　之聲請，亦經原審於九十二年三月二十五日以九十二年度裁全字第二六號
　　　　　裁定被告應給付原告及子女共二十四萬元，及至九十二年二月起至本件履
　　　　　行同居之訴判決確定時止，按月給付被上訴人及子女等四人每人二萬元，
　　　　　並經本院以九十二年度抗字第九五號駁回上訴人之抗告而確定，業據本院
　　　　　調閱九十二年度裁全字第二六號案卷查核屬實，亦足認被上訴人之假處分
　　　　　聲請確屬必要且正當，上訴人以被上訴人聲請假處分為由拒絕履行同居，
　　　　　難認係正當理由。
　　　　3.上訴人以被上訴人想像成婚外情之受害者，對上訴人任職醫院之同事加以
　　　　　騷擾，同事張倚綾曾受被上訴人辱罵，嚴重損害上訴人之人格尊嚴及工作
　　　　　形象，並造成醫院聘約到期不予續聘上訴人之虞；再被上訴人於前案離婚
　　　　　訴訟審理中慫恿長女呂芸樺為不實證詞及在電話中口出怨恨上訴人之語；
　　　　　另被上訴人譏諷上訴人無能力執刀作為骨科醫師，被迫轉為急診，藐視上
　　　　　訴人，幾近詆譭上訴人人格尊嚴；被上訴人對上訴人取得外科、骨科及急
　　　　　診科等專科醫師執照，未有協助，亦未替上訴人分憂解勞等事由（即上述
　　　　　答辯狀十二項中之八至十一項），主張其無法與被上訴人同居云云。惟上
　　　　　揭事由被上訴人均加否認，上訴人對此並未舉證以實其說，所述尚難採信
　　　　　，自不得僅憑上訴人主觀認定遽認其不能同居有正當理由。
　　　　4.上訴人又以被上訴人迄仍一再指摘其與同事女友交往甚密，另結新歡，在
　　　　　外另築新巢，與女友搞七捻三，共赴國外旅遊，此項誣指足使上訴人感受
　　　　　精神上之痛苦，屬不堪同居之虐待，上訴人之拒絕履行同居自屬正當理由
　　　　　云云。按被上訴人主張上訴人與楊璿有不正當交往，上訴人雖否認有此
　　　　　情事，質之證人楊璿亦否認，惟證人就此部分涉有利害關係，所述自不
　　　　　免偏頗而難遽信。經查：經核被上訴人所提出之中華電信股份有限公司
　　　　　九十年十二月轉帳代繳電信費收據及電話通聯紀錄顯示，上訴人所使用之
　　　　　行動電話門號0000000000，自九十年十月三日起與證人楊璿
　　　　　所使用之行動電話門號0000000000有多起通聯，其中九十年十
　　　　　月二十二日有十七通、十月二十三日十一通、十月二十四日、二十八日各
　　　　　八通、十月二十一日、二十五日、二十七日各有五通、十月二十日、二十
　　　　　六日、三十日各有四通，每通通話時間有五四九三秒、三０八八秒、二三
　　　　　六四秒、一００九秒、八三六秒、四九八秒、三二九秒不等，以如此頻繁
　　　　　及如此長時間之通話，足認上訴人與證人楊璿間聯絡密切。而上訴人此
　　　　　舉自極易使被上訴人認為婚姻發生危機而處於不安之境地，進而懷疑上訴
　　　　　人與女子不正當交往，被上訴人或反應過度，然尚難謂已逾一般為人妻者
　　　　　面對相同問題時所採取之反應，被上訴人愛深責切之心殊難苛責。證人
　　　　　楊璿曾住花蓮市○○路五三五巷五號三樓，而上訴人所有之ＨＸ八─九
　　　　　八三號機車於九十二年三月二十日、五月六日、十一日、十二日、十六日
　　　　　、二十四日、二十五日多次停放在上址樓下車棚，有被上訴人提出之照片
　　　　　十四幀為證，上訴人雖辯稱因友人楊啟保（楊璿之弟）來花蓮無交通工
　　　　　具，故將機車借予楊啟保使用云云，惟上訴人亦稱楊啟保非花蓮人，則楊
　　　　　啟保殊無如此頻繁向上訴人借用機車之可能，而上訴人復陳稱：「（是否
　　　　　常在花蓮市○○路五三五巷（花商對面的巷子）出入？）有，我有朋友住
　　　　　在那裡，因為我現在一個人住，常常到朋友家串門子，我不方便說那個朋
　　　　　友的名字，那是一位男性朋友。」（見原審九十二年十二月三日言詞辯論
　　　　　筆錄）。上訴人既常出入上址巷弄訪友，堪認其所造訪者應即為楊璿。
　　　　　被告多次至楊女住處，顯見二人交情匪淺。經原審當庭播放被上訴人提出
　　　　　之錄音帶，楊璿之母劉麗卿與「毓慧」之對話中確提及楊女與上訴人交
　　　　　往之事，益證被上訴人此部分主張尚非無據。再上訴人曾於九十一年五
　　　　　月三十一日出境，六月三日入境，七月七日出境，七月十日入境，八月十
　　　　　日出境，八月十四日入境，十一月八日出境，十一月十二日入境，而楊
　　　　　璿亦於相同日期出、入境，二人均於中正國際機場出入境，四次出入境所
　　　　　搭乘之班機亦相同，有上訴人及楊璿入出境查詢結果表二紙在卷可稽，
　　　　　二人雖否認一同出國、返國，惟二人若僅是普通同事關係，豈有四次均巧
　　　　　合於同日搭乘相同班機出入境之可能，足認二人確係一同出國、返國。綜
　　　　　上，上訴人為已婚且育有三女之男士，卻與配偶以外之女子通話、會面頻
　　　　　繁，甚且四次共同出國，本院認上訴人與楊璿之交往已逾越通常男女社
　　　　　交禮節範疇，而屬不正當交往，上訴人所為有違夫妻忠貞義務，被上訴人
　　　　　此部分主張尚有所本而非誣指，上訴人執此為由拒絕同居自無可採。
　　　　5.綜上事證，上訴人所辯其有不能同居之正當理由云云，尚無可採，被上訴
　　　　　人依民法第一千零一條規定請求上訴人應履行同居，合於法律規定而有理
　　　　　由，應予准許。
　　二按婚姻無效、確認婚姻成立或不成立、撤銷婚姻、離婚或夫妻同居之訴，得合
　　　併提起，或於第一審或第二審言詞辯論終結前，為訴之變更、追加或提起反訴
　　　。非婚姻事件之訴，以夫妻財產之分配或分割、返還財物、給付家庭生活費用
　　　或贍養費或扶養之請求，或由訴之原因、事實所生損害賠償之請求為限，得與
　　　第一項之訴合併提起，或於第一審或第二審言詞辯論終結前，為訴之追加或提
　　　起反訴；其另行起訴者，法院得以裁定移送於訴訟繫屬中之第一審或第二審法
　　　院合併裁判。民事訴訟法第五百七十二條第一、三項定有明文。本件被上訴人
      訴請上訴人履行同居，並請求上訴人給付家庭生活費用及上訴人因與女子不正
      當交往而未履行同居所生之損害賠償，依上述法文規定，自得合併提起，先予
      敘明。
　　三扶養費部分：
　　　1.按家庭生活費用，除法律或契約另有約定外，由夫妻各依其經濟能力、家事
　　　　勞動或其他情事分擔之。民法第一千零三條之一第一項定有明文。而所謂家
　　　　庭生活費用，自包括家庭成員一切食、衣、住、行、育、樂所需之費用。本
　　　　件被上訴人為家庭主婦，上訴人則為慈濟醫院醫師，上訴人自九十年十月間
　　　　離家外住，三名子女與被上訴人同住，此為兩造所不爭執，則就家事勞務、
　　　　子女照顧方面被上訴人付出甚鉅，被上訴人囿於資力無法完足供應本人暨子
　　　　女生活所需，而請求上訴人給付其本人暨子女之扶養所需以分擔家庭生活費
　　　　用，洵屬有據。查被上訴人現年三十四歲，呂芸樺、呂芸萱、呂芸寧現年分
　　　　別為十歲、七歲、三歲，依目前社會經濟狀況與一般國民生活水準，參酌中
　　　　華民國臺灣地區九十年度家庭收支調查報告，花蓮縣九十年度平均每戶人數
　　　　為三‧二八人，平均每戶最終消費支出為五十七萬七千九百八十一元，核算
　　　　每人平均每年消費為十七萬六千二百十四元（５７７９８１÷３．２８＝１
　　　　７６２１４，元以下四捨五入），即每人平均每月消費為一萬四千六百八十
　　　　五元（１７６２１４÷１２＝１４６８５，元以下四捨五入），本院因認被
　　　　上訴人及子女每人每月生活所需之費用以一萬四千六百八十五元為衡量標準
　　　　，惟呂芸樺等人，除受正常國民教育外，尚於校外常態性學習鋼琴、英語、
　　　　心算、繪畫等才藝，上訴人對此於原審並不爭執，而上訴人自承其現月薪約
　　　　二十六萬元，惟原審民事執行處於兩造假處分事件中曾函詢慈濟醫院有關上
　　　　訴人收入，該院函稱上訴人九十年全年領取薪資及加班、值班費共三百七十
　　　　七萬八千四百二十六元，九十一年全年領取四百零四萬三百三十九元，九十
　　　　二年一月領取三十五萬四千八百零六元，九十二年二月領取二十五萬三千五
　　　　百元（見原審九十二年度裁全字第二六號卷第九四、九五頁），足見上訴人
　　　　平均月入超過三十萬元以上，屬高所得，審酌上訴人所得及被上訴人暨呂芸
　　　　樺等人原有之生活水準，本院認上訴人應分擔之家庭生活費用即被上訴人及
　　　　子女共四人之扶養費用以每月十萬元為適當，被上訴人此部分請求為有理由
　　　　，逾此金額之請求為無理由，應予駁回。
　　　2.至上訴人主張以其於原審九十二年度裁全字第二六號假處分事件中經執行之
　　　　金額及如陳述(四)3.已支付之金額主張「抵銷」（本院卷第六十頁反面），惟
　　　　於假處分事件中，債權人為被上訴人及呂芸樺、呂芸萱、呂芸寧等四人，與
　　　　本件之債權人僅為被上訴人有所不同，上訴人主張與被上訴人自九十一年九
　　　　月至九十二年十二月止所收取之十六個月租金抵銷，惟被上訴人究有無收到
　　　　租金？所收到之租金若干？且被上訴人對出租建物亦有出資，則被上訴人如
　　　　果有收租，是本於何法律權源？按民事訴訟之審理，係採當事人辯論主義（
　　　　又稱處分權主義），除法律別有規定外，法院僅得就當事人聲明之事項及其
　　　　所提出之訴訟資料，為審判之基礎，最高法院四十七年度台抗字第五九號裁
　　　　判意旨可參，則本件上訴人並未證明與被上訴人互負債務，即與民法第三百
　　　　三十四條之要件有違，自屬不可採。另此部分係命上訴人履行扶養義務之判
　　　　決，自應就已到期部分依職權宣告假執行。
　　四非財產上之損害賠償部分：
　　　1.按不法侵害他人之身體、健康、名譽、自由、信用、隱私、貞操，或不法侵
　　　　害其他人格法益而情節重大者，被害人雖非財產上之損害，亦得請求賠償相
　　　　當之金額。其名譽被侵害者，並得請求回復名譽之適當處分。前項請求權，
　　　　不得讓與或繼承。但以金額賠償之請求權已依契約承諾，或已起訴者，不在
　　　　此限。前二項規定，於不法侵害他人基於父、母、子、女或配偶關係之身分
　　　　法益而情節重大者，準用之。民法第一百九十五條定有明文。次按民法第一
　　　　百八十四條第一項前段規定，以權利之侵害為侵權行為要件之一，故有謂非
　　　　侵害既存法律體系所明認之權利，不構成侵權行為。惟同法條後段規定，故
　　　　意以背於善良風俗之方法加損害於他人者，亦同。則侵權行為係指違法以及
　　　　不當加損害於他人之行為而言，至於侵害係何權利，要非所問。而所謂違法
　　　　以及不當，不僅限於侵害法律明定之權利，即違反保護個人法益之法規，或
　　　　廣泛悖反規律社會生活之根本原理的公序良俗者，亦同。通姦之足以破壞夫
　　　　妻間之共同生活而非法之所許，此從公序良俗之觀點可得斷言，不問所侵害
　　　　係何權利，對於配偶之他方應構成共同侵權行為。婚姻係以夫妻之共同生活
　　　　為其目的，配偶應互相協力保持其共同生活之圓滿安全及幸福，而夫妻互守
　　　　誠實，係為確保其共同生活之圓滿安全及幸福之必要條件，故應解為配偶因
　　　　婚姻契約而互負誠實之義務，配偶之一方行為不誠實，破壞共同生活之圓滿
　　　　安全及幸福者，即為違反因婚姻契約之義務而侵害他方之權利。最高法院五
　　　　十五年臺上字第二０五三號判例可資參照。
　　　2.本件被上訴人主張上訴人與楊璿不正當交往，被告及楊璿雖均加否認，
　　　　惟本院認定其二人確有不正當交往已如上述，其二人於交往過程中，除電話
　　　　聯絡及會面頻繁外，於九十一年五月三十一日至同年十一月十二日之不及半
　　　　年間，四次共同出國，足見二人關係之親密宛若夫妻，上訴人所為有悖公序
　　　　良俗，更違反夫妻忠誠義務，嚴重破壞夫妻共同生活之圓滿安全及幸福，其
　　　　故意以背於善良風俗之方法侵害原告基於配偶關係之身分法益可謂情節重大
　　　　，被上訴人依民法第一百九十五條請求非財產上之損害賠償，合於法律規定
　　　　。本院審酌兩造資力、被上訴人為大學肄業，上訴人為大學畢業之教育程度
　　　　，業據兩造自承，暨身分、地位及被上訴人所受痛苦等一切情狀，認被上訴
　　　　人請求上訴人賠償非財產上之損害以二十萬元為適當，被上訴人此部分之請
　　　　求為有理由，應予准許，逾此金額之請求應予駁回。
乙、反訴部分：
　　一上訴人即反訴原告主張兩造為夫妻關係，現仍存續中，婚後被上訴人即反訴被
      告經常藉故無理取鬧，與上訴人爭吵，致上訴人無法得到充分休息，被上訴人
      對上訴人父親亦不敬，上訴人母親及大哥來訪，竟遭被上訴人拒絕入屋，八十
      五年六月間兩造爭吵，被上訴人竟將上訴人父親遺照砸毀，被上訴人復曾毆傷
      上訴人，於前案離婚訴訟中慫恿長女為不實證詞，甚至對上訴人提出偽造文書
　　　及假處分之民、刑訴訟，於上訴人準備專科醫師考試期間，一再對上訴人施暴
　　　，時與上訴人爭吵，譏諷上訴人無能力執刀作骨科醫師，又誣指上訴人與同事
　　　女友有不正當交往，至上訴人任職醫院騷擾、辱罵上訴人同事，上訴人受有被
　　　上訴人不堪同居之虐待，兩造婚姻無法維持，為此依民法第一千零五十二條第
　　　一項第三款及同條第二項訴請離婚，兩造所生未成年子女呂芸樺、呂芸萱、呂
　　　芸寧之權利行使及義務負擔由上訴人任之等語；被上訴人否認上訴人所主張，
　　　並以上訴人所主張之事由中部分業於前案離婚訴訟中主張，該案業經原審判決
　　　敗訴確定，再以相同原因事實訴請離婚，有違民事訴訟法第四百條第一項之既
　　　判力客觀範圍效力所及，再上訴人與楊璿通話及出國旅遊，自屬不正當交往
　　　，兩造婚姻是否難以維持，非以一方主觀之意識為依歸，縱認兩造婚姻有難以
　　　維持之重大事由，上訴人亦應負較大責任而不得訴請離婚等語為辯。
　　二按民法第一千零五十二條第一項第三款所謂不堪同居之虐待，係指予以身體上
　　　或精神上不可忍受之痛苦，致不堪繼續同居者而言，如非客觀的已達於此程度
　　　，不容夫妻之一方，以主觀之見解，任意請求與他方離婚（最高法院三十四年
　　　上字第三九六八號判例參照）。次按夫妻之一方有民法第一千零五十二條第一
　　　項各款以外之重大事由，難以維持婚姻者，夫妻之一方得請求離婚。但其事由
　　　應由夫妻之一方負責者，僅他方得請求離婚，民法第一千零五十二條第二項定
　　　有明文。該條項但書之規定，係為求公允而設，故難以維持婚姻之重大事由，
　　　夫妻雙方均須負責時，應比較衡量雙方之有責程度，僅許責任較輕之一方，得
　　　向責任較重之他方請求離婚，如雙方之有責程度相同時，則雙方均得請求離婚
　　　，始符公平（最高法院九十年度臺上字第一九六五號判決參照）。次按該條文
　　　所謂「難以維持婚姻之重大事由」，應由法院以婚姻是否已生破綻而無期待回
　　　復之希望加以判斷之，不可僅依原告主觀意識而認定。婚姻以夫妻之共同生活
　　　為目的，夫妻應以誠摯相愛為基礎，相互尊重、忍讓與諒解，共同建立和諧美
　　　滿幸福之家庭，非有足以破壞共同生活或難以維持婚姻之重大事由，夫妻之一
　　　方不得任意訴請離婚。婚姻生活中，夫妻難免偶因彼此之意見相違而發生爭執
　　　，甚或進而肢體上之接觸，惟事後仍應互相秉持謙讓隱抑之態度，力謀溝通協
　　　調，以期待夫妻共同生活之誠摯相處，如僅因溝通不良，即任意指摘有重大事
　　　由，難以維持婚姻而訴請離婚，自難准許，合先敘明。
　　三上訴人即反訴原告於反訴狀列舉十二項事由，主張其有不與被上訴人即反訴被
　　　告同居之正當理由，並以此十二項事由主張受有被上訴人不堪同居之虐待及兩
　　　造婚姻無法維持，惟其主張並未構成不能同居之正當理由，業如上開本訴履行
　　　同居部分理由所述，則上訴人以此為由主張受有被上訴人不堪同居之虐待，自
　　　亦無可採。再證人呂芸樺證稱：「我現在唸慈大實小四年級，現在和媽媽、兩
　　　個妹妹住在一起，爸爸沒有和我同住。」、「（爸爸為何沒有和你們同住？）
　　　有一天晚上爸爸回來不知道為什麼原因就很生氣，就和媽媽吵架，爸爸並且打
　　　媽媽，我們就下去跟大樓警衛室人員求救，警衛沒有上去，爸爸下來裝作沒事
　　　的樣子就走了，之後爸爸就沒有再回來了，我不知道爸爸離家後住在哪裡。」
      、「（那次爸爸用什麼打媽媽？）當時媽媽陪我練鋼琴，爸爸一回來就掐媽媽
　　　的脖子，然後兩人就開始吵架。」、「（爸爸離家後，有無再回來過？）沒有
　　　。」、「（爸爸離家後，有無回去看你？）爸爸沒有回家看我，但去年有到學
　　　校看我一次，說要帶我去吃飯，我有和爸爸去吃飯，那次爸爸只有帶我一個人
　　　去，沒有帶兩個妹妹。」、「前幾天妹妹生日，爸爸有拿一台電子雞到家裡送
　　　妹妹，當時我在家有碰到爸爸，我有請爸爸回來和我們團圓，但爸爸沒有說什
　　　麼就走了。」、「我和妹妹會到醫院去找爸爸，我們帶晚餐或是點心給爸爸，
　　　晚餐或點心是媽媽和我、妹妹自己做的。」、「同住時，爸媽相處還好，後來
　　　爸爸離家後，我覺得爸爸都不想見到媽媽，妹妹生日的時候，爸爸看到媽媽，
　　　臉色就變了，變得好像很兇。」、「（爸爸離家後，媽媽對爸爸如何？）媽媽
　　　有打電話請爸爸回來，我們也有打電話請爸爸回來，偶爾媽媽會做菜讓我們帶
　　　去醫院給爸爸，有時媽媽會帶我和妹妹去醫院找爸爸，媽媽不進去，因為怕爸
　　　爸在大庭廣眾之下和她吵架，所以只有我和妹妹進去找爸爸。」等語；證人呂
　　　芸萱證稱：「我現在唸慈大實小一年級，現在和媽媽、姊姊、妹妹住在一起，
　　　沒有和爸爸住在一起。」、「（爸爸為何沒和你們同住？）我不知道。」、「
　　　（是否知道爸爸現在住在何處？）我不知道。」、「（爸爸有無回來過？）沒
　　　有。」、「（最近一次和爸爸見面是在何時？）我生日過後，媽媽帶我和姊姊
　　　到醫院找爸爸，我們是拿媽媽煮的東西給爸爸，媽媽沒有進去，因為爸爸不喜
　　　歡媽媽。」、「（你到醫院找過爸爸幾次？）很多次，有時候是我和姊姊一起
　　　去，有時候是媽媽帶我和姊姊去，我們每次都是拿吃的東西給爸爸，吃的東西
　　　都是媽媽做的。」、「之前同住時，爸媽相處的很好，後來變得不好，因為他
　　　們吵架，我不知道他們吵架的原因。」等語（以上二證人所述均見原審言詞辯
　　　論筆錄）。經審酌證人俱為兩造之女，衡情殊無偏袒而故為不利上訴人之必要
　　　，且其等長期與兩造共同生活，對兩造相處情形自亦知之甚詳，所證堪予採信
　　　。依證人所述，可見兩造感情原篤，相處亦融洽，被上訴人並稱九十年間上訴
　　　人攜其與子女至香港旅遊，並曾攜全家吃飯、看電影及在國內旅遊，此亦為上
　　　訴人所是認（見原審九十二年十二月十一日言詞辯論筆錄第六頁），再佐以兩
　　　造於九十三年四月十日、四月十四日、四月二十八日、六月十二日、六月二十
　　　二日、六月二十三日、六月二十七日、七月一日多次全家出遊，甚且同年六月
　　　二十七日、六月二十八日，上訴人之母尚且與兩造及三位小孩出遊，有照片十
　　　紙在卷可憑（本院卷第一五七頁、一六五頁），顯見上訴人既可與被上訴人出
　　　遊，顯見兩造尚非至不能相處之情境，是兩造婚姻雖有破綻，惟非顯無和諧之
　　　望，是以兩造間如能輔以專業諮商輔導，力謀溝通協調，應能期待兩造共同生
　　　活之誠摯相處，即難認上訴人之主張已達動搖夫妻間誠摯情感基礎而屬難以維
　　　持婚姻之重大事由。另本件兩造婚姻發生變化主因上訴人與楊璿之不正當交
　　　往，致兩造婚姻產生破裂，此尚難全然歸責於被上訴人，而應由被上訴人負主
　　　要之責。綜上，上訴人之主張尚難認屬民法第一千零五十二條第二項所謂之難
　　　以維持婚姻之重大事由，且兩造婚姻所生破綻應由上訴人負主要之責，揆諸前
　　　揭說明，上訴人依民法第一千零五十二條第二項規定請求判決兩造離婚，為無
      理由，應予駁回。上訴人即反訴原告離婚之訴，既經駁回，其訴請兩造所生未
      成年子女由其行使權利並負擔義務亦無理由，應併予駁回。
丙、從而，原審准被上訴人應與上訴人同居及上訴人應自民國九十一年九月起，至九
　　十三年八月止，按月於每月二日前給付被上訴人暨兩造所生未成年子女呂芸樺、
　　呂芸萱、呂芸寧之扶養費共十萬元。另上訴人應給付被上訴人二十萬元。駁回被
　　上訴人其餘之訴暨上訴人反訴，並就被上訴人扶養費勝訴部分為假執行之宣告，
　　洵屬於法有據，於法並無不合。上訴意旨指摘原判決不當，求予廢棄改判，為無
　　理由，應予駁回。
丁、至兩造其餘之攻擊或防禦方法及未經援用之證據，經本院斟酌後，認為均不足以
    影響本判決前述判斷結果，自毋庸逐一詳予論駁。
據上論結，本件上訴為無理由，依民事訴訟法第四百四十九條第一項、第七十八條、
第四百六十三條，判決如主文。
中　　　華　　　民　　　國　　九十三　　年　　　七　　　月　　　八 　　 日
　　　　　　　　　　　　　　　　　審判長法官　謝　志　揚
　　　　　　　　　　　　　　　　　　　　法官　莊　謙　崇
　　　　　　　　　　　　　　　　　　　　法官　陳　淑　媛
右為正本係照原本作成。
如不服本判決，應於收受送達後二十日內向本院提出上訴書狀，其未表明上訴理由者
，應於提出上訴後二十日內向本院補提理由書狀（均須按他造當事人之人數附繕本）
上訴時應提出委任律師或具有律師資格之人之委任狀；委任有律師資格者，另應附具
律師及格證書及釋明委任人與受任人有民事訴訟法第四百六十六條之一第一項但書或
第二項（詳附註）所定關係之釋明文書影本。
                                  法院書記官  邱  廣  譽
中　　　華　　　民　　　國　　九十三　　年　　　七　　　月　　 十三　　 日
附註：
民事訴訟法第四百六十六條之一（第一項、第二項）：
對於第二審判決上訴，上訴人應委任律師為訴訟代理人。但上訴人或其法定代理人其
有律師資格者，不在此限。
上訴人之配偶、三親等內之血親、二親等內之姻親，或上訴人為法人、中央或地方機
關時，其所屬委任人員具有律師資格並經法院認為適當者，亦得為第三審訴訟代理人
。